【裁判字號】    90,上易,911
【裁判日期】    900423
【裁判案由】    誣告
【裁判全文】
臺灣高等法院刑事判決                              九十年度上易字第九一一號
    上  訴  人
    即  被  告  乙○○
    選任辯護人  王寶蒞
右上訴人因誣告案件，不服臺灣板橋地方法院八十八年度易字第三八二九號，中華民
國八十九年十一月二十八日第一審判決（起訴案號：臺灣板橋地方法院檢察署八十八
年度偵字第一六五八○號），提起上訴，本院判決如左：
    主  文
原判決撤銷。
乙○○未指定犯人，而向該管公務員誣告犯罪，處拘役伍拾日，如易科罰金以佰元
折算壹日。
    事  實
一、乙○○係承包臺北市第二殯儀館火葬爐增設工程之開鴻環保股份有限公司（下簡
    稱開鴻公司）之儀奠組經理兼該公司所承包在臺北市○○路○段三三○號臺北市
    第二殯儀館火葬爐增設工程工地之監工，明知如附表所示支票一紙，係因承包開
    鴻公司上開工程之水電工程之民揚水電工程股份有限公司（下簡稱民揚公司）負
    責人甲○○，為能於八十七年五月五日及時發給員工薪資，不及依渠與開鴻公司
    合約所定程序計價請款，而由其於八十七年五月五日（檢察官誤載為八十七年五
    月四日）凌晨三時許，在上述工地內簽發並於該支票背面註明「儀」字後，交付
    予甲○○作為代墊上開水電工程款用，以供甲○○持向他人調現，並未遺失，竟
    因其與甲○○間發生糾紛，不願甲○○兌領右揭支票，乃於八十七年七月八日前
    往第一商業銀行士林分行天母辦事處，辦理掛失止付手續，謊報該支票已於八十
    七年五月五日在臺北市第二殯儀館火葬場新設工地遺失，同時填具票據掛失止付
    通知書及致臺北市政府警察局及臺北縣警察局之遺失票據申報書各一紙，未具體
    指定犯人，而以書面向警察機關誣告不特定之人涉犯侵占遺失物罪嫌。嗣甲○○
    將該支票委由其配偶林玉秋向林尤馨調現，由林尤馨於八十七年七月二十九日提
    示時，因該支票業已掛失止付而遭退票，經警將甲○○以侵占罪嫌移送臺灣板橋
    地方法院檢察署檢察官偵辦後，始發現上情（甲○○所涉侵占罪嫌業經該署以八
    十七年度偵字第二○○七五號為不起訴處分確定在案）。
二、案經甲○○訴由臺灣板橋地方法院檢察署檢察官偵查起訴。
    理  由
一、訊據上訴人即被告乙○○固坦承上開支票係伊所簽發，且經伊於前揭時地辦理掛
    失止付手續並申報遺失，又支票背面之「儀」字亦係其本人所寫等情不諱，惟矢
    口否認有何誣告之犯行，辯稱：上開支票並未交給甲○○，且伊只是監工，工程
    款與伊無關。該支票係因伊弟弟於（八十七年）五月四日打電話向伊調現，伊因
    白天都在殯儀館忙，乃趁當天晚上回家洗澡時，順便將支票帶到工地之辦公室填
    寫。支票背面之「儀」字是伊練字隨興寫的。再者，伊因戶頭內沒有錢，故未急
    著辦理掛失止付云云。
二、經查：
    (一)上述支票確係由被告交予告訴人甲○○，並未遺失乙節，迭據告訴人甲○○指
      述不移，據其陳稱：伊經營之民揚公司係轉承包開鴻公司所承包臺北市第二殯
      儀館火葬爐增設工程關於水電部分之工程，乙○○是開鴻公司經理兼上述工地
      現場監工，前揭支票乃乙○○於八十七年五月五日凌晨三時許，在上述工程工
      地內所交付，因當日伊向乙○○請款時，乙○○說公司作業來不及，先開伊私
      人支票代替公司票應急，同日伊並將該支票交付予其妻林玉秋，而由林玉秋持
      該支票向林尤馨調現等情綦詳（詳臺灣板橋地方法院檢察署八十七年度偵字第
      二○○七五號偵查卷影本第十六頁至十八頁、第二十二頁、第二十七頁反面、
      第五十一頁、第五十三頁；臺灣板橋地方法院檢察署八十八年度偵續字第二八
      五號偵查卷影本第二十七頁、原審卷附八十八年十月十九日、八十九年四月十
      三日、八十九十月十六日訊問筆錄），核與證人即告訴人之配偶林玉秋於偵查
      中所證稱：該支票係於八十七年五月五日凌晨六時許，伊先生甲○○下班拿回
      住處給伊，因該支票背面有寫「儀」字，伊即知係甲○○承作殯儀館工程之款
      項，因伊先前曾向林尤馨說要借三十萬元發薪水，故同日伊即拿此張支票至林
      尤馨住處向其調現等語（詳臺灣板橋地方法院檢察署八十八年度偵續字第二八
      五號偵查卷影本第四十五頁反面）及證人林尤馨於警訊及檢察官偵查中證述：
      該支票係伊親戚林玉秋於八十七年五月五日，在伊住處向伊借貸三十萬元所交
      付，因前幾天，林玉秋說沒錢可發薪水，但可收貨款，若收不到貨款便要向伊
      借錢，當天林玉秋即拿前揭支票至伊住處借錢，並說該支票是作殯儀館的工錢
      等情相符（詳臺灣板橋地方法院檢察署八十七年度偵字第二○○七五號偵查卷
      影本第十五頁至十五頁、臺灣板橋地方法院檢察署八十八年度偵續字第二八五
      號偵查卷影本第四十四頁至四十五頁）。
    (二)依前揭八十七年度偵字第二○○七五號卷附告訴人提出之工作摘要，其上記載
      於八十七年五月四日「殯儀館，吉、強、福、民，下午志成、豆乾加班至清晨
      五點」；於八十七年五月五日記載「請領工程款三十萬元，ＭＡ000000
      0，八十七年七月二十五日」等語，並以箭頭劃至八十七年五月四日（見該卷
      第三十四頁），再參以證人林德吉、王志強、邱成福於偵訊中證述：甲○○曾
      告知有收受工程款，並說是二個月之票款等語（詳臺灣板橋地方法院檢察署八
      十七年度偵字第二○○七五號偵查卷影本第三十五頁），堪認告訴人所述：吉
      、強、福、民指林德吉、王志強、邱成福及伊自己甲○○，因八十七年五月四
      日施工至五月五日凌晨，而後向乙○○請領三十萬元支票，故寫於工作摘要上
      等語，應有可信（詳原審卷附八十九年四月十三日訊問筆錄）。況上開支票苟
      係告訴人甲○○於拾獲後逕予侵占所得，則渠焉敢告知證人王志強、邱成福、
      林德吉等人，且又交由其妻林玉秋持以向證人林尤馨借貸，致上開支票經提示
      後，得輕易追查出告訴人曾持有右開支票，而追究其相關之法律責任。
    (三)告訴人之民揚公司承包前述開鴻公司水電工程，其工程款結算至八十八年五月
      止，共二十九萬二千一百八十八元乙節，業據證人即開鴻公司協理陳錦洲於原
      審調查中證稱：工程款計二十二萬九千一百八十八元，追加工程六萬三千元，
      共二十九萬二千一百八十八元等語明確（詳原審卷附八十九年四月十三日訊問
      筆錄），復有該證人提出之工程結算書及被告提出之臺北市第二殯儀館火葬爐
      增設工程計價單各乙份附卷可按，核與支票面額三十萬元相去無幾。而民揚公
      司迄未向開鴻公司請款之事實，亦為被告所自承，此與證人陳錦洲及證人即開
      鴻公司會計翁麗雪分別於偵查及原審調查中證述：甲○○自八十七年五月起迄
      今，均未請領過任何款項等語相符（詳臺灣板橋地方法院檢察署八十八年度偵
      續字第二八五號偵查卷影本第二十八頁反面、原審卷附八十九年四月十三日、
      八十九年八月三十日訊問筆錄），是若前揭支票非被告簽發交付予告訴人作為
      代墊相關工程款之款項，告訴人之民揚公司豈有迄不向開鴻公司請領工程款之
      理。
    (四)關於上開支票背面載有「儀」字一節，為被告與告訴人一致供承在卷，並有記
      載「儀」字之該支票背面在卷可考（附於八十七年度偵字第二○○七五偵查卷
      影本第三十五頁），被告雖辯稱：「儀」字係伊練字隨興所寫云云，惟此與被
      告先前於偵查及原審中或稱忘記為何寫「儀」字或稱伊係塗鴨亂寫之情節，已
      有未符（詳臺灣板橋地方法院檢察署八十八年度偵續字第二八五號偵查卷第二
      十八頁反面、原審卷附八十八年十月十九日訊問筆錄及八十九年十月十六日訊
      問筆錄），其所辯無非臨訟砌詞，非有可取。參以被告於原審中自承伊為開鴻
      公司「儀奠組」經理，及本件告訴人之民揚公司又係轉承包開鴻公司所承包臺
      北市第二「殯儀館」火葬爐增設工程關於水電部分之工程，堪認該支票係被告
      簽發用以先行墊付上開臺北市第二殯儀館火葬爐增設工程之相關工程款。
    (五)證人即被告之弟弟黃文彬固於檢察官偵查中及原審調查時證述：因媽媽給大哥
      三十萬元買房子，大哥亦給二哥乙○○三十萬元買房子，故伊要蓋房子時，乙
      ○○亦要交付三十萬元，八十七年五月初某日，乙○○說要給伊三十萬元，但
      後來乙○○說支票遺失了，並說等支票之事處理完再交付三十萬元，況且互助
      會亦未得標等語（詳臺灣板橋地方法院檢察署八十七年度偵字第二○○七五號
    偵查卷影本第二十六頁反面、原審卷附八十九年四月十三日訊問筆錄），並有
      被告提出之互助會名單乙紙附卷可參（附於臺灣板橋地方法院檢察署八十八年
      度偵續字第二八五號偵查卷影本第二十三頁反面）。惟證人黃文彬於偵查中亦
      證稱：當時伊的房子還在設計中，尚未蓋等語（詳臺灣板橋地方法院檢察署八
      十七年度偵字第二○○七五號偵查卷影本第二十三頁反面），則既其尚未著手
      興建房屋，被告顯然無庸於八十七年五月五日斯時即交付該支票予證人黃文彬
      。再觀諸證人黃文彬於原審調查中證稱：八十八年十二月伊房子快完工時，乙
      ○○前後標二次會湊足三十萬元給伊等語（詳原審卷附八十九年四月十三日訊
      問筆錄），核與被告選任辯護人所稱：三十萬元係向銀行借貸等語（詳原審卷
      附八十九年四月十三日訊問筆錄），顯有所歧異，足見證人黃文彬此部分之證
      述係迴護被告之詞，不足採信。另依被告於原審同日訊問中供述：伊於八十七
      年七月八日前往銀行掛失止付，同年七月二十日標到會款等語，顯見被告於辦
      理掛失止付時，尚須籌措款項以支應，則其何有急於八十八年五月五日凌晨隨
      身攜帶支票以備交予其弟黃文彬之必要？至上開支票存根上所記載「小弟」字
      樣，與支票本身所填載文字之墨水確不相同乙節，業經原審受命法官當庭勘驗
      無訛（詳原審卷附八十九年四月十三日訊問筆錄），復為被告所不爭，雖被告
      辯稱：支票撕下來後，在家裡寫存根，然後將支票帶至工地再寫支票上之文字
      ，故使用的筆並不一樣云云（詳本院八十九年四月十三日訊問筆錄、十一月十
      四日審判筆錄），惟此與一般簽發支票，均係就支票存根與支票同時併為記載
      之常情有違，其所辯顯不足採。
    (六)證人即承包開鴻公司工程之廠商白火旺固於偵查中結證稱：每次工程完工後即
      請款，均收受開鴻公司簽發之支票，請款單直接送給開鴻公司會計，沒有交給
      工地主任乙○○等語（詳臺灣板橋地方法院檢察署八十七年度偵字第二○○七
      五號偵查卷影本第五十四頁）及證人即亦承包開鴻公司工程之廠商呂家福於偵
      查中具結稱：請款單填好後拿給乙○○，再由乙○○交付開鴻公司簽發之支票
      ，每次都是交付以公司名義簽發之支票，伊未收過乙○○所簽發之個人支票等
      語明確（詳臺灣板橋地方法院檢察署八十七年度偵字第二○○七五號偵查卷影
      本第五十五頁），且另有被告提出開鴻公司之支票存根影本十一紙、支票影本
      乙紙及領據十紙附卷可稽；而卷附民揚公司與開鴻公司間所訂立之臺北市第二
      殯儀館火葬爐增設工程採購單第五條付款辦法固亦載有「一、本工程無預付款
      。二、按月計價付款，實際完成之施工數量（含設備、材料）經甲方（指開鴻
      公司）主辦人員簽收後請款百分之九十，經甲方會同業主檢驗合格簽章後請款
      百分之十。三、每月十日前開發票辦理請款，當月二十日付款。四、支票票期
      ：二個月」等語，然此均僅足以說明開鴻公司與其承包廠商間，就工程款之實
      際或約定付款方式，尚不能以據此認定被告確無簽發右揭支票予告訴人。
    (七)證人陳錦洲及翁麗雪雖分別於偵查及原審調查中證稱：開鴻公司每月於十日前
      計價，於二十日前公司會計會依公司核定之金額簽發公司之支票，不允許員工
      用個人名義開票，八十七年五月五日亦未要求乙○○簽發個人支票以支付工程
      款，開鴻公司亦未說計價來不及等語（詳臺灣板橋地方法院檢察署八十八年度
      偵續字第二八五號偵查卷影本第二十八頁、原審卷附八十九年四月十三日訊問
      筆錄），惟此至多僅足證明開鴻公司內部之一般規定，尚無法據此證明被告必
    無簽發支票交付告訴人。
    (八)再證人江文章於原審調查中具結稱：八十七年快暑假時，乙○○曾跟伊說支票
      不見了，伊回答說到票載發票日前二個禮拜要補足金額並掛失止付等語（詳本
      院八十九年四月十三日訊問筆錄），且復有被告提出之第一商業銀行支票存款
      明細分類帳乙紙在卷可考，然此僅足以證明被告曾片面告知證人江文章支票遺
      失情事，而證人江文章既係見聞自被告所述，顯屬傳聞證據，其證詞自未能據
      為上開支票確有被告所辯遺失之證明。
    (九)至於卷附開鴻公司寄發予民揚公司表示解除上揭工程合約之存證信函，核與被
      告是否簽發支票予告訴人之事實無涉，此亦不得作為有利於被告之證據。
    (十)綜上查證，被告上開辯解，顯係事後卸責之詞，均不足採。此外，並有票號Ｍ
      Ａ0000000號之支票正反面影本、退票理由單、票據掛失止付通知書、
      遺失票據申報書、掛失止付票據提示人資料查報表影本及臺北市票據交換所函
      在卷可稽。本件事證明確，被告犯行洵堪認定。
二、核被告所為，係犯刑法第一百七十一條第一項之罪。原審以被告罪證明確，據予
    論科，固非無見。惟按行為後法律有變更者，適用裁判時之法律。但裁判前之法
    律有利於行為人者，適用最有利於行為人之法律，刑法第二條第一項定有明文。
    有關刑法第四十一條關於易科罰金之規定，業經立法院於九十年一月四日修正通
    過，並經總統於同年月十日明令公布，同年月十二日生效施行。觀諸上開修正後
    得易科罰金之規定「犯最重本刑為五年以下有期徒刑以下之刑之罪，而受六個月
    以下有期徒刑或拘役之宣告，因身體、教育、職業、家庭之關係或其他正當事由
    ，執行顯有困難者，得以一元以上三元以下折算一日，易科罰金。但確因不執行
    所宣告之刑，難收矯正之效，或難以維持法秩序者，不在此限。併合處罰之數罪
    ，均有前項情形，其應執行之刑逾六月者，亦同」，較修正前同條所定「犯最重
    本刑為三年以下有期徒刑以下之刑之罪，而受六月以有期徒刑或拘役之宣告，因
    身體、教育、職業、或家庭之關係，執行顯有困難者，得以一元以上三元以下折
    算一日，易科罰金」之內容，顯然為有利於被告。是被告所犯，苟為最重本刑五
    年以下有期徒刑以下刑之罪，且受六個月以有期徒刑或拘役之宣告，即有修正後
    刑法第四十一條規定之適用。本件原審既認被告係犯刑法第一百七十一條第一項
    之誣告罪，其最重本刑為一年以有期徒刑以下刑之罪，且又僅科處被告拘役五十
    日併諭知易科罰金以三百元折算一日之折算標準，惟未及適用上開修正後刑法第
    四十一條第一項之規定，容有未洽。被告上訴意旨仍執陳詞指摘原判決不當，雖
    無理由，然原判決既有上述可議之處，自應由本院予以撤銷改判。爰審酌被告素
    無前科，有臺灣高等法院檢察署刑案紀錄簡覆表乙紙附卷可按，惟渠於犯後一再
    否認犯行，態度不佳併其犯罪之動機、目的、手段、被告之品行、智識程度、所
    得利益、犯罪所生之危害等一切情狀，量處如主文第二項所示之刑，並諭知易科
    罰金之折算標準。
據上論斷，應依刑事訴訟法第三百六十九條第一項前段、第三百六十四條、第二百九
十九條第一項前段，刑法第二條第一項前段、第一百七十一條第一項、修正第四十一
條第一項前段、罰金罰鍰提高標準條例第一條前段及第二條，判決如主文。
本案經檢察官何明楨到庭執行職務。
中      華      民      國    九十      年      四      月    二十三    日
                              臺灣高等法院刑事第二十庭
                                  審判長法  官  葉  麗  霞
                                        法  官  林  勤綱
                                        法  官  余  來  炎
右正本證明與原本無異。
不得上訴。
                                        書記官  黃  麗  玲
中    華    民    國     九十     年        四      月        二十四    日
附表
┌──┬──────┬─────┬─────┬───────┬─────┐
│編號│付   款   人│票      號│發  票  日│金額（新台幣）│發  票  人│
├──┼──────┼─────┼─────┼───────┼─────┤
│    │第一商業銀行│ＭＡ四五○│八七年七月│              │          │
│ 一 │士林分行天母│七九九五  │二十五日  │  三十萬元    │乙  ○  ○│
│    │辦事處      │          │          │              │          │
└──┴──────┴─────┴─────┴───────┴─────┘
附錄：本案論罪科刑法條全文
刑法第一百七十一條
未指定犯人，而向該管公務員誣告犯罪者，處一年以下有期徒刑、拘役或三百元以下
罰金。
未指定犯人，而偽造、變造犯罪證據，或使用偽造、變造之犯罪證據，致開始刑事訴
訟程序者，亦同。


司法院資訊處製作；財團法人民間司法改革基金會備份。
